【裁判字號】    98,上易,1032
【裁判日期】    990119
【裁判案由】    詐欺
【裁判全文】
臺灣高等法院高雄分院刑事判決        98年度上易字第1032號
上  訴  人  臺灣高雄地方法院檢察署檢察官
被      告  乙○○
上列上訴人因被告詐欺案件，不服臺灣高雄地方法院98年度易字
第705 號中華民國98年11月26日第一審判決（起訴案號：臺灣高
雄地方法院檢察署98年度偵緝字第410 號），提起上訴，本院判
決如下：
    主  文
上訴駁回。
    理  由
一、公訴意旨略以：乙○○因需錢孔急，明知其已陷於經濟困難
    ，顯無資力償債之窘境，竟仍意圖為自己不法之所有，分別
    於民國（下同）95年5 月10日及同年月15日，向甲○○調借
    現金，暫時周轉應急，並各簽發票載日期分別為95年6 月10
    日及95年7 月15日、付款銀行均為臺東區中小企業銀行、面
    額均為新台幣（下同）10萬元、票據號碼各為TNA0000000及
    TNA008741 號之支票2 紙，作為前開借款之擔保，致甲○○
    陷於錯誤，如數借貸予乙○○款項；詎乙○○取得前開借款
    後即避不見面，上開支票屆期提示亦均遭退票，甲○○始知
    受騙；案經甲○○提出告訴，因認被告乙○○涉犯刑法第33
    9 條第1 項之詐欺取財罪罪嫌。
二、按犯罪事實應依證據認定之，無證據不得認定犯罪事實；不
    能證明被告犯罪者，應諭知無罪之判決，刑事訴訟法第154
    條第2 項、第301 條第1 項分別定有明文。又事實之認定，
    應憑證據，如未能發現相當證據，或證據不足以證明，自不
    能以推測或擬制之方法，為裁判基礎（最高法院40年台上字
    第86號判例參照）。而告訴人之告訴，係以使被告受刑事訴
    追為目的，是其陳述是否與事實相符，仍應調查其他證據以
    資審認（最高法院52年台上字第1300號判例參照）。另認定
    犯罪事實所憑之證據，雖不以直接證據為限，間接證據亦包
    括在內；然而無論直接或間接證據，其為訴訟上之證明，須
    於通常一般之人不致有所懷疑，而得確信其為真實之程度者
    ，始得據為有罪之認定，倘其證明尚未達到此一程度，而有
    合理之懷疑存在時，即無從為有罪之認定（最高法院76年台
    上字第4986號判例參照）。再者，刑事訴訟法第161 條第1
    項明定：檢察官就被告犯罪事實，應負舉證責任，並指出證
    明之方法。依此，檢察官對於起訴之犯罪事實，應負提出證
    據及說服之實質舉證責任。倘其所提出之證據，不足為被告
    有罪之積極證明，或其指出證明之方法，無從說服法院形成
    被告有罪之心證，基於無罪推定之原則，自應為被告無罪判
    決之諭知（最高法院92年台上字第128 號判例意旨參照）。
    次按刑法第339 條第1 項詐欺取財罪之成立，係以意圖為自
    己或第三人不法所有，以詐術使人將本人或第三人之物交付
    為其要件；所謂以詐術使人交付，必須被詐欺人因其詐術而
    陷於錯誤，倘所用方法不能認為詐術，亦不致使人陷於錯誤
    ，即不構成該罪（最高法院46年台上字第260 號判例意旨參
    照）。至於民事債務當事人間，未依債之本旨履行給付者，
    原因多端，未必成立刑事犯罪，茍無證據證明債務人於債務
    關係發生時，自始即無給付之意思，而有詐欺罪明定之不法
    所有意圖，僅能令負民事債務不履行之責任，不容將二者混
    淆，僅以消極不給付之客觀事實，即推定自始即有不法所有
    意圖，率以詐欺罪責相繩。
三、按被告以外之人於審判外之陳述，雖不符刑事訴訟法第159
    條之1 至第159 條之4 之規定，而經當事人於審判程序同意
    作為證據，法院審酌該言詞陳述或書面陳述作成時之情況，
    認為適當者，亦得為證據；另當事人、代理人或辯護人於法
    院調查證據時，知有第159 條第1 項不得為證據之情形，而
    未於言詞辯論終結前聲明異議者，視為有前項之同意，刑事
    訴訟法第159 條之5 亦定有明文。本判決後開引用具有傳聞
    證據性質之證據資料，業經本院及原審於審理時告以要旨，
    並提示予檢察官及被告表示無意見或同意作為本案證據使用
    ，而本院審酌該陳述作成時之情況，認為適當，自具有證據
    能力，而得採為證據，合先敘明。
四、本件公訴意旨認被告乙○○（下稱被告）涉有詐欺取財罪嫌
    ，係以：被告之供述及告訴人甲○○之指訴，並有被告所簽
    發之支票2 紙及退票理由單1 紙等附卷可稽，為其主要論據
    。惟訊據被告固供認有向先後二次告訴人借款20萬元等情，
    惟堅詞否認有何詐欺取財之犯行，辯稱：我沒有詐騙告訴人
    ，亦沒有避不見面；我之前亦有向告訴人借款三次，分別為
    10萬元、10萬元、15萬元，該三次借款均有兌現，且借款時
    有給付告訴人月息3 分；本次是我因經營汽車烤漆生意不佳
    及母親過世花錢等原因，才無法如期清償，我並非有意詐欺
    等語。
五、經查：
  (一)、被告確實有於95年5 月10日及同年月15日，先後二次向告
      訴人甲○○借款各10萬元，並各簽發票載日期為95年6 月
      10 日 及95年7 月15日、付款銀行均為臺東區中小企業銀
      行、面額均為10萬元、票據號碼各為TNA0000000及TNA008
      741 號之支票2 紙予甲○○，而上開支票，屆期提示均遭
      退票等情，業經證人甲○○（即告訴人）於檢察官偵查時
      及原審審理中證述綦詳，復有支票及退票理由單影本附卷
      可憑（見偵查卷(一)第2 至4 頁），且為被告所不爭執，此
      部分事實自堪認定。
  (二)、而就本件借款之原因，告訴人甲○○於原審審理中具結證
      稱：被告說他週轉不過來，要我借錢給他渡過難關，我與
      被告認識三、四年，平常我們也有往來，交情不錯，他拜
      託我，我就借給他，借錢時他從事汽車烤漆工作，我有去
      過被告工廠，去工廠時被告確實有在該處工作等語（見原
      審卷(二)第49、52頁），核與被告於原審審理中所稱：「其
      因從事汽車烤漆生意，材料錢付不出來，才向告訴人週轉
      」之辯解大致相符，足見被告向告訴人甲○○借款之際，
      告訴人甲○○已知悉被告當時確有資金週轉困難之情形，
      且被告所陳述借款之原因並非虛妄，故自難認被告向告訴
      人甲○○借款時有何施用詐術之情事。
  (三)、按票據之簽發，有信用擔保之功能，以利現金資金不足者
      ，得以藉票據之簽發暫緩現金之實際給付，是非可以簽發
      支票之初無現金資產，即謂發票人於發票之初有詐欺之故
      意，縱令事後有跳票情事，仍屬民事債務不履行之範疇，
      究與明知票據已拒絕往來，確無兌現之可能，卻仍持續簽
      發票據，而有意圖不法所有主觀詐欺故意之情尚有不同。
      查告訴人甲○○借款給被告時，被告尚在正常營業中，其
      仍有藉繼續經營以解決其給付借款債務之機會，是縱事後
      上開支票確實有因存款不足遭退票情事，惟尚不足以認定
      被告當時具有不法所有之意圖。
  (四)、又告訴人甲○○於原審審理中具結證稱：「本件借款我向
      被告收取月息3 分利息，如未約定利息，我不會借款給被
      告」等語（見原審卷(二)第51、52頁），是告訴人甲○○借
      款予被告時確實已約定月息3 分乙節，亦甚明確；而為賺
      取利息而放款者，必已先評估借款人債信與利息之利益後
      ，認有利可圖，始予放貸，難認有何陷於錯誤之處，自不
      能以嗣後情事變更，借款人無力清償本金，即謂借款人於
      借款時有何施以詐術，致貸與者陷於錯誤，令負刑法詐欺
      取財之罪責。
  (五)、再者，被告上揭先前三次持付款銀行均為臺東區中小企業
      銀行支票，向告訴人甲○○分別借得10萬元、10萬元、15
      萬元，並已清償完畢等情，有被告提出之付款紀錄在卷可
      憑，足見被告上開所辯，尚非子虛。又被告事後亦已與告
      訴人甲○○達成和解，並依約先後於98年9 月14日、同年
      10月13日、同年11月9 日分別匯款5 萬元、3,000 元、3,
      000 元清償告訴人甲○○，有和解筆錄、郵政國內匯款執
      據在卷可按（見原審卷(二)第34、59、60頁），堪認被告確
      有積極清償上揭欠款之誠意。準此，被告所稱：其並無詐
      欺犯意，且有誠意解決此筆債務之辯解，應屬有據，益徵
      被告並無不法所有之意圖。
  (六)、綜上所述，被告上開所辯，應屬可採；公訴人所持之前開
      論據，均無法採為認定被告犯罪之證據；此外，復查無其
      他積極證據足資證明被告有何詐欺取財之犯行，被告被訴
      詐欺取財罪自屬不能證明。
五、原審因而以不能證明被告犯詐欺取財罪，而為被告無罪之諭
    知，核無違誤；檢察官上訴意旨，以「被告於檢察官訊問時
    自承其自94年2 、3 月間即週轉不靈，及因銀行拒絕貸款，
    而以挖東牆補西牆方式，由這邊借款去還那邊，足見被告當
    時資力已有問題，惟被告仍向告訴人佯稱其借款僅係為週轉
    渡過難關，並隱匿其無力清償之事實，足認被告施用詐術，
    致使告訴人陷於錯誤」等語，指摘原判決不當。惟縱屬被告
    向告訴人借款係要償還其積欠他人之款項，亦難指被告於向
    告訴人借款時有詐術之實施；況借款時如未施用詐術，借款
    人事後未依約償還借款，亦僅屬當事人間請求清償借款之民
    事糾紛；本件檢察官所提出之證據，均不足為被告有罪之積
    極證明，依上揭說明，自應為被告無罪判決之諭知；準此，
    本件檢察官之上訴，為無理由，應予駁回。
據上論斷，應依刑事訴訟法第368 條，判決如主文。
本案經檢察官張其主到庭執行職務。
中    華    民    國    99    年    1     月    19    日
                  刑事第四庭    審判長法  官  蕭權閔
                                      法  官  陳吉雄
                                      法  官  李嘉興
以上正本證明與原本無異。
不得上訴。
中    華    民    國    99    年    1     月    19    日
                                      書記官  陳靖華

司法院資訊處製作；財團法人民間司法改革基金會備份。
